臺灣基隆地方法院民事判決　　　　　　　99年度簡上字第52號
上　訴　人　游東境
訴訟代理人　游文生
被上訴人　　王政雄（即輔大行）
　　　　　　　　　　（
訴訟代理人　陳雅飛
上列上列當事人間「債務人異議之訴」事件，上訴人對於中華民
國99年10月29日本院99年度基簡字第480.號第一審判決提起上訴
，本院第二審合議庭於中華民國100.年７月25日言詞辯論終結，
判決如下：
    主  文
上訴駁回。
原判決主文第一項應更正為「本院98年度司執字第12666.號強制
執行事件之債權人即被告所憑之本院97年度執字第2334號債權憑
證，就超過新臺幣59,609元及自97年12月30日起至清償日止按年
息百分之六計算之利息部分，不許對原告強制執行。」。
第二審訴訟費用由上訴人負擔。
    事實及理由
一、本件被上訴人起訴主張：渠於民國（下同）95年間雖曾積欠
    上訴人新臺幣（下同）2,016,309.元，惟至97年６月為止，
    渠已陸續清償2,505,000.元，全部債務業已清償完畢，詎上
    訴人竟又持本院97年12月30日基院慧97執誠字第2334號債權
    憑證為執行名義（下稱系爭執行名義）聲請本院民事執行處
    對渠為強制執行，經本院以98年度司執字第12666.號清償債
    務強制執行事件受理，查封拍賣渠所有之不動產。渠於系爭
    執行名義成立後，既有因清償而消滅上訴人請求之事由發生
    ，自得依強制執行法第14條之規定，提起債務人異議之訴，
    以撤銷本院98年度司執字第12666.號強制執行事件之執行程
    序等情，為此依強制執行法第14條之規定，提起本件訴訟，
    請求判決：本院98年度司執字第12666.號清償債務強制執行
    事件所為之執行程序應予撤銷（其真意應為：上訴人不得依
    本院97年12月30日基院慧97執誠字第2334號債權憑證為執行
    名義、對被上訴人強制執行」）。至兩造於於97年６月24日
    達成和解、由上訴人撤回強制執行之聲請後，上訴人（由其
    代理人游文生）曾出具「證明書」乙紙予渠（由被上訴人之
    代理人陳雅飛收受），明載渠僅積欠上訴人12萬元，非20萬
    元；該「證明書」確為真正，並非偽造，亦無變造，業經調
    查局鑑定明確，上訴人指為渠變造，顯不實在。
二、上訴人則以：被上訴人自89年起即陸續向渠借款，至95年６
    月止共積欠渠2,016,309.元，乃與其配偶陳雅飛共同簽發面
    額共計2,016,309.元之本票７張交渠；嗣因被上訴人未為清
    償，渠乃聲請本院就該７張本票之票款裁定准予強制執行，
    經本院以95年度票字第669.號裁定准許；嗣渠並持以聲請對
    被上訴人為強制執行（即本院95年度執字第7207號），被上
    訴人始陸續清償1,590,000.元，惟仍欠426,309.元未為清償
    。嗣經被上訴人向基隆市信義區調解委員會聲請調解，雙方
    於97年１月８日調解成立，結算結果，被上訴人尚欠渠22萬
    元，而簽發同面額之支票（票載發票日為97年４月８日）乙
    紙交渠；詎被上訴人簽發之支票又未能兌現，渠乃聲請本院
    民事執行處繼續強制執行。嗣兩造於97年６月24日達成和解
    ，由被上訴人再清償10萬元，渠即具狀向本院民事執行處撤
    回強制執行之聲請。而其間因被上訴人對渠另有借貸及利息
    等，於扣除上開清償之10萬元後，被上訴人尚欠渠20萬元，
    言明於４個月內還清，載明於渠所具之撤回強制執行聲請狀
    內，並經被上訴人及陳雅飛共同於狀末簽名及蓋章確認。詎
    被上訴人自97年６月24日渠撤回強制執行之聲請後，卻不依
    約清償所欠，渠乃於98年８月18日再聲請本院民事執行處對
    被上訴人為強制執行（即本院98年度司執字第12666.號）。
    被上訴人主張其對渠之欠款已全部清償完畢云云，顯非事實
    。至被上訴人提出（由債權人游文生出具）之「證明書」，
    係渠（應為游文生）於97年６月26日前往被上訴住處時，應
    被上訴人（應為陳雅飛）要求渠交還上開遭退票之支票時所
    書立者，惟其金額遭被上訴人（應指陳雅飛）變造；被上訴
    人確實尚欠渠20萬元，而非12萬元。請將該「證明書」載送
    請其他機關鑑定。又渠確於本院97年度執字第2334號聲明參
    與分配，於97年12月底分配得60,391元；於扣除60,391元後
    ，被上訴人尚欠渠139.609.元。被上訴人主張其已全部清償
    完畢、不得再對其強制執行，為無理由等語，資為抗辯。
三、原審對於被上訴人之請求部分予以准許，判決「本院98年度
    司執字第12666.號清償債務強制執行事件所為之強制執行程
    序，於超過59,609元，及所有利息部分，應不得執行」，駁
    回被上訴人其餘之請求（被上訴人就其敗訴部分並未上訴，
    已告確定）；上訴人就其敗訴部分提起上訴，聲明：(一)原
    判決不利於上訴人部分廢棄。(二)上開廢棄部分，被上訴人
    在第一審之訴駁回。除援用第一審之事實及舉證外，補稱：
    (一)97年１月８日兩造在基隆市信義區調解委員會調解成立
    後，被上訴人所交付之22萬元支票並未兌現，至97年６月24
    日間，雙方仍有小額借貸，因金額小，故未立字據。97年６
    月24日兩造再度協商、達成協議，確認被上訴人積欠渠之債
    權額為30萬元，經被上訴人於當日清償10萬元後，被上訴人
    尚欠渠20萬元，言明於４個月內還清，載明於渠所具之撤回
    強制執行聲請狀內，並經被上訴人及陳雅飛共同於狀末簽名
    及蓋章確認，此有渠於97年６月24日所具撤回本院95年度執
    字第7205號之「撤回強制執行聲請狀」影本乙件可證。(二)
    民法第736.條規定：「稱和解者，謂當事人約定互相讓步，
    以終止或防止爭執發生之契約。」又和解不以訂定書面為必
    要，亦不限依一定之方式，故為不要式契約（參見最高法院
    33年上字第43號判例要旨）。另「契約固須當事人互相表示
    意思表示一致始得成立，但所謂互相表示意思表示一致，並
    不限於當事人間直接為之，其由當事人媒介而將各方意思表
    示從中傳達因而獲致者，仍不得謂契約並未成立。」（參見
    最高法院68年臺上字第1504號判例要旨）。上揭「撤回強制
    執行聲請狀」係經兩造達成共識後簽名及蓋章，依上開判例
    意旨，自屬兩造間所成立之和解契約。原審認係由渠片面製
    作之文書，難作為有利於渠之認定，顯有違誤。(三)被上訴
    人提出之97年６月26日由兩造訴訟代理人簽立之「證明書」
    雖載明：「本人陳雅飛自游文生領回被一信退票之支票，票
    號DP00000000號之面額貳拾貳萬元，陳雅飛已於97年６月24
    日立和解書，其間僅返壹拾萬元，尚欠壹拾貳萬元，雙方均
    確認過無誤，為恐空口無憑，特立此證明書。」等語，惟該
    證明書上「游文生」之簽名係陳雅飛（即被上訴人之訴訟代
    理人）以描繪製作，其上金額部分則為陳雅飛所書寫，復為
    陳雅飛所自承，故若該證明書為陳雅飛所為，然渠係大專畢
    業之人，非不識字，委託陳雅飛於該證明書上填寫金額，並
    不合常理，原審未予審酌，僅依法務部調查局99年９月21日
    調科貳字第099004366630號鑑定書之鑑定結論，逕為渠不利
    之認定，亦有違誤等語。
四、被上訴人請求判決：駁回上訴。除援用第一審之事實及舉證
    外，補稱：(一)97年６月26日由兩造訴訟代理人簽立之「證
    明書」，係渠配偶陳雅飛與上訴人之父游文生所訂立者，渠
    所提出者確為原件，絕非偽造者。(二)上訴人於97年６月24
    日所具撤回本院95年度執字第7205號之「撤回強制執行聲請
    狀」上之金額確為渠配偶陳雅飛所書寫，其上之簽名及蓋章
    ，亦為渠配偶陳雅飛所為；因當時渠之房屋將被拍賣，渠不
    得已，只能同意等語。
五、查兩造對於：(一)被上訴人自89年起即陸續向上訴人借款，
    至95年６月止共積欠上訴人2,016,309.元，乃與其配偶陳雅
    飛共同簽發面額共計2,016,309.元之本票７張交上訴人；嗣
    因被上訴人未為清償，上訴人乃聲請本院就該７張本票之票
    款裁定准予強制執行，經本院以95年度票字第669.號裁定准
    許；嗣上訴人並持以聲請對被上訴人為強制執行（即本院95
    年度執字第7207號），被上訴人始陸續清償1,590,000.元，
    惟仍欠426,309.元未為清償。(二)嗣經被上訴人向基隆市信
    義區調解委員會聲請調解，雙方於97年１月８日調解成立，
    結算結果，被上訴人尚欠上訴人22萬元，而簽發同面額之支
    票（票載發票日為97年４月８日）乙紙交上訴人；惟被上訴
    人簽發之支票又未兌現，上訴人乃聲請本院民事執行處繼續
    強制執行。(三)嗣兩造於97年６月24日達成和解，由被上訴
    人再清償10萬元，上訴人即具狀向本院民事執行處撤回強制
    執行之聲請。當日雙方同意於扣除清償之10萬元後，被上訴
    人尚欠上訴人20萬元，約定於４個月內還清，載明於上訴人
    所具之「撤回強制執行聲請狀」內，並經被上訴人及其配偶
    陳雅飛共同於狀末簽名及蓋章確認。(四)兩造之訴訟代理人
    於97年６月26日書立「證明書」，載明：「本人陳雅飛自游
    文生領回被一信退票之支票，票號DP00000000號之面額貳拾
    貳萬元，陳雅飛已於97年６月24日立和解書，其間僅返壹拾
    萬元，尚欠壹拾貳萬元，雙方均確認過無誤，為恐空口無憑
    ，特立此證明書。」等語（兩造經常將被上訴人與其妻陳雅
    飛及上訴人與其父游文生混用，且經常由陳雅飛代理被上訴
    人，由游文生代理上訴人，實則雙方之債權債務關係僅存在
    於兩造之間，並非４人間互有債權債務關係存在）。(五)上
    訴人確於本院97執字第2334號聲明參與分配，於97年12月底
    獲分配60,391元。(六)上訴人以被上訴人自97年６月24日渠
    撤回強制執行之聲請後，不依約清償所欠，復於98年８月18
    日再聲請本院民事執行處對被上訴人為強制執行（即本院98
    年度司執字第12666.號）等事實，均無爭執，並有「基隆市
    信義區調解委員會97年民調字第0005號調解書」影本及兩造
    之訴訟代理人陳雅飛與游文生於97年６月26日書立之「證明
    書」原本各乙件在卷可資佐證，復經本院依聲請及依職權調
    取本院95年度票字第669.號、本院95年度執字第7207號、本
    院97年度執字第2334號及本院98年度司執字第12666.號等各
    件之卷宗核閱明確，此部分之事實自堪信為真實，而得為本
    件判斷之基礎。又本院98年度司執字第12666.號之執行名義
    為本院97年度執字第2334號之債權憑證，乃本院97年度執字
    第2334號所核發；本院97執字第2334號與本院95年度執字第
    7207號之執行名義，則均為本院95年度票字第669.號民事裁
    定；而本院95年度票字第669.號民事裁定，則係於95年８月
    11日所製作。亦即本院98年度司執字第12666.號之執行名義
    係本院97年度執字第2334號依本院95年度票字第669.號民事
    裁定所核發而來，故本件所謂「執行名義成立」後，應係指
    95年８月11日之後，而非97年12月30日之後。本件兩造之爭
    點在於：兩造於97年６月24日達成和解，由上訴人具狀向本
    院民事執行處撤回本院95年度執字第7207號強制執行之聲請
    後，兩造（由兩造之訴訟代理人陳雅飛與游文生）有無於97
    年６月26日書立之「證明書」，確認被上訴人積欠上訴人之
    金額為12萬元？而此又涉及該「證明書」是否為真正，抑為
    偽造或經變造。以下即針對此點詳述之。
六、查兩造（由兩造之訴訟代理人陳雅飛與游文生）於97年６月
    26日書立之「證明書」，確實為真正，既非偽造，亦未經變
    造，此不僅為上訴人於原審所是認（詳見原審卷第11頁），
    並經原審依兩造聲請送請法務部調查局鑑定，結果為：『送
    鑑之證明書１紙，經檢視其上字跡，均由筆墨書寫而成，認
    係原本；另其上「貳拾貳」、「壹拾貳」等黑色字跡部位，
    亦未發現有塗抹、洗改、刮擦等變造痕跡。（以下空白）』
    ，此有法務部調查局99年９月21日調科貳字第09900436630.
    號鑑定書乙件在卷（見原審卷第55頁至57頁）可證。上訴人
    雖辯稱：被上訴人所提出並送鑑定之「證明書」，係被上訴
    人以玻璃透光描刻之方式偽造者，並非渠當初渠（應指訴訟
    代理人游文生）與被上訴人（應指訴訟代理人陳雅飛）所書
    立之原件云云；惟仔細觀察該證明書上之文字，大多一氣呵
    成，運筆連貫，並未有經描刻之生硬、斷續之情形，足見該
    「證明書」應為原件無疑；況依一般經驗，亦根本不可能以
    上訴人所指之方法偽造該「證明書」而不露任何痕跡；上訴
    人之說詞，直屬天方夜譚，毫無可信（故上訴人聲請將上開
    「證明書」再送請其他機構鑑定，核無必要，不予准許）。
    至上訴人雖另稱：該「證明書」上上訴人訴訟代理人之簽名
    （指游文生），亦係遭人偽造云云，惟據上訴人訴訟代理人
    於原審99年８月26日言詞辯論期日所陳：「（問：對於證明
    書原本無意見？）游文生這三個字是我簽的沒錯……」等語
    ，可知上訴人業已自認該「證明書」上「游文生」之署名確
    為游文生本人所為，依民事訴訟法第279.條第１項之規定，
    就上揭「證明書」係由上訴人訴訟代理人游文生簽署之事實
    ，已生自認之效力。此外，上訴人復未能證明上揭自認之事
    實有何與事實不符之情事，自難僅以上訴人片面之詞，遽為
    上訴人有利之認定。綜上所述，該「證明書」既為真正，亦
    即被上訴人積欠上訴人之金額，於被上訴人清償10萬元後，
    應僅餘12萬元，再扣除上訴人於本院97執字第2334號聲明參
    與分配而於97年12月底分得之60,391元（全額為74,662元，
    其餘之14,271元係執行費用）後，被上訴人應尚積欠上訴人
    59,609元；既非已全部清償完畢，亦非尚欠22萬元以上。
七、綜上所述，兩造於97年６月24日達成和解，由上訴人具狀向
    本院民事執行處撤回本院95年度執字第7207號強制執行之聲
    請後，兩造（由兩造之訴訟代理人陳雅飛與游文生為之）確
    有於97年６月26日書立「證明書」，確認被上訴人積欠上訴
    人之金額為12萬元，扣除上訴人於本院97年度執字第2334號
    聲明參與分配而於97年12月底分得之60,391元後，被上訴人
    應尚積欠上訴人59,609元；被上訴人既非已全部清償完畢，
    亦非尚欠上訴人22萬元以上。故上訴人於98年８月18日持本
    院97年12月30日基院慧97執誠字第2334號債權憑證為執行名
    義，再聲請本院民事執行處對被上訴人為強制執行（即本院
    98年度司執字第12666.號），聲請執行之金額指為18萬元及
    自97年12月30日起至清償日止按年息百分之６計算之利息，
    就逾59,609元及自97年12月30日起至清償日止按年息百分之
    ６計算之利息部分，實無依據（亦即「於執行名義成立後，
    有部分消滅債權人請求之事由發生」）；從而被上訴人依強
    制執行法第14條之規定，提起本件訴訟，請求判決：本院98
    年度司執字第12666.號清償債務強制執行事件所為之執行程
    序應予撤銷（其真意應為：上訴人不得依本院97年12月30日
    基院慧97執誠字第2334號債權憑證為執行名義、對被上訴人
    強制執行」），於上開尚未清償之59,609元及自97年12月30
    日起至清償日止按年息百分之６計算之利息部分，為無依據
    ，應不准許；其餘為有理由，應予准許。原審因而就上開應
    予准許部分，判決予以准許，就上開應不准許部分，予以駁
    回，經核並無違誤（惟原審判決主文第一項應以載為「本院
    98年度司執字第12666.號強制執行事件之債權人即被告所憑
    之本院97年度執字第2334號債權憑證，就超過59,609元及自
    97年12月30日起至清償日止按年息百分之６計算之利息部分
    ，不許對原告強制執行。」較為明確，爰予更正如主文第２
    項所示）。上訴意旨仍執陳詞，指摘原判決不當，求予廢棄
    改判，為無理由，應予駁回其上訴。
八、本件結論已明，兩造其餘之攻擊防禦方法及舉證，已與結論
    無關，故不再一一論究，併予敘明。
九、據上論結，本件上訴為無理由，依民事訴訟法第436.條之１
    第３項、第449.條第１項、第78條，判決如主文。
中    華    民    國   100    年    8     月    8     日
                  民事庭審判長法  官  蔡聰明
                              法  官  王翠芬
                              法  官  林金發
以上正本係照原本作成。
對本判決不得上訴。
中    華    民    國    100   年    8     月    8     日
                          法院書記官  林建清